【裁判字號】    95,台上,823
【裁判日期】    950427
【裁判案由】    返還消費借貸款
【裁判全文】
最高法院民事判決              九十五年度台上字第八二三號
    上  訴  人  美揚企業有限公司
                        送達處.
                        箱
    兼上列一人
    法定代理人  戊○○
                        送達處.
                        箱
    上  訴  人  丙○○
                甲○○
                乙○○原名吳.
                丁○○
    共      同
    訴訟代理人  劉建成律師
    被 上訴 人  華南商業銀行股份有限公司
    法定代理人  己○○
上列當事人間請求返還消費借貸款事件，上訴人對於中華民國九
十三年九月二十九日台灣高等法院第二審判決（九十二年度重上
字第四六六號），提起上訴，本院判決如下：
    主  文
原判決廢棄，發回台灣高等法院。
    理  由
本件被上訴人主張：上訴人戊○○、丙○○、乙○○、甲○○、
丁○○（下稱戊○○等五人）與伊簽立保證契約，願任上訴人美
揚企業有限公司（下稱美揚公司）對伊一切債務之連帶保證人，
於新台幣（以下除另標示幣別外均同）二千九百萬元範圍內與美
揚公司負連帶清償責任。美揚公司另與伊簽立委任開發遠期信用
狀契約，約定由伊受美揚公司委任，於美金四十八萬元額度內開
發國外遠期信用狀，於到期後並代墊信用狀款項。美揚公司依委
任開發遠期信用狀契約向伊申請開發遠期信用狀，其信用狀號碼
、信用狀開發金額、國外押匯金額、伊墊款金額及日期、已清償
金額、約定清償日、墊款餘額（即未償金額）、利息、違約金均
如第一審判決附表二所示。又美揚公司向伊借款九筆，金額共計
一千一百萬元，其借款日、約定利率、違約金、清償期等如原判
決附表一所示。上開墊款及借款等債務均已屆清償期，詎美揚公
司尚有信用狀墊款美金十三萬九千八百七十二元二角四分、借款
一千零三十五萬四千八百五十三元之本金、利息、違約金未償等
情，爰依消費借貸、信用狀墊款及連帶保證契約之法律關係，求
為命上訴人連帶給付上開金額及如第一審判決附表一、二所示之
利息、違約金之判決（被上訴人於第一審請求借款之本金為一千
零四十萬元，於原審減縮如上）。
上訴人則以：被上訴人與美揚公司於九十年四、五月間就積欠債
務清償成立和解，約定美揚公司先行清償當時已到期之利息及違
約金，並依分期攤還協議書（下稱系爭協議書）分期攤還本金，
利息暫緩給付。美揚公司依系爭協議書提出清償，被上訴人拒絕
受領而受領遲延，被上訴人不得再依原消費借貸及保證契約之法
律關係向伊等請求清償。又系爭協議書僅列戊○○、丙○○為連
帶保證人，甲○○、乙○○、丁○○（下稱甲○○等人）未任系
爭協議書連帶保證人，無庸負保證人責任。縱認甲○○等人保證
責任未因系爭協議書之簽定而免除，被上訴人與美揚公司達成系
爭協議後，未依授信約定書第十三條第一項約定以書面通知甲○
○等人，甲○○等人自無庸對系爭債務續負保證責任。且甲○○
等人非委任開發遠期信用狀契約之連帶保證人，無須就該部分債
務負連帶保證債務等語，資為抗辯。
原審維持第一審所為被上訴人勝訴判決，駁回上訴人之上訴，無
非以：戊○○等五人於八十七年十二月二十九日與被上訴人簽立
保證契約，願任美揚公司對被上訴人債務於二千九百萬元範圍內
之連帶保證人。美揚公司於八十八年十二月二十七日與被上訴人
簽立委任開發遠期信用狀契約，由被上訴人於美金四十八萬元額
度內為美揚公司開發國外遠期信用狀。美揚公司依委任開發信用
狀契約向被上訴人申請開發遠期信用狀二紙，其信用狀號碼、信
用狀開發金額、國外押匯金額、被上訴人墊款金額及日期、約定
清償日、美揚公司未償金額（美金十三萬九千八百七十二元二角
四分）、利息、違約金均如第一審判決附表二所示。又美揚公司
於如第一審判決附表一所示之借款日向被上訴人借款九筆，金額
共計一千一百萬元，自九十年五月二十三日起即未付息。美揚公
司嗣邀同戊○○、丙○○為連帶保證人，於九十年九月於系爭協
議書簽名，被上訴人竹東分行則於同年月十二日蓋用該分行印信
，美揚公司依系爭協議書約定，於同年十月三十日、十一月三十
日、十二月二十八日及九十一年二月十九日各將十五萬元存入美
揚公司設於被上訴人竹東分行帳戶等情，為兩造所不爭執，堪信
為真實。依系爭協議書內容觀之，被上訴人固與美揚公司、戊○
○、丙○○，就原積欠債務達成本金部分分期攤還、利息部分暫
緩清償之和解契約，惟其性質，係就原來明確之借貸關係而成立
之和解，僅具認定之性質，尚無創設之性質。且僅就本金及利息
成立和解，效力不及違約金部分。又系爭協議書之當事人為被上
訴人與美揚公司、戊○○、丙○○，不包括甲○○等人，則和解
契約之效力自不及於甲○○等人，被上訴人未拋棄對甲○○等人
之權利，甲○○等人依保證契約之保證責任，亦不因系爭協議書
之簽定而免除。再按保證人與債權人約定就債權人與主債務人間
所生一定債之關係範圍之不特定債務，預定最高額，由保證人保
證之最高限額保證，如未定期間，保證契約在未經保證人依民法
第七百五十四條規定終止或有其他消滅原因以前，所生約定範圍
內之債務，均為保證契約效力所及，縱債權人允許主債務人延期
清償，如所延展之清償期在保證契約有效期間內，保證人仍不得
援引民法第七百五十五條規定主張不負保證責任。查系爭保證契
約未定期間，且約定保證人應就主債務人一切債務以二千九百萬
元為限額負保證責任，應屬不定期間最高限額保證契約。又戊○
○等五人與被上訴人所定授信約定書第十三條第一項固約定被上
訴人如允許美揚公司延期清償或分期清償時，應即以書面通知戊
○○等人，惟同條第二項明定：「立約人對主債務人延期清償或
分期清償之債務，如有可認為同意續負保證責任之表示者，貴行
得為免前項之通知」，本件未定期間最高限額保證契約無民法第
七百五十五條規定之適用，則被上訴人有無通知甲○○等人，均
無礙甲○○等人應履行之保證責任。而系爭協議書第四項約定：
「本分期攤還協議書為原借據之一部分，具法律效力與原借據相
同，如有未依約履行時，乙方（即美揚公司）所有債務視為全部
到期，甲方（即被上訴人）得依法追討」，查美揚公司簽立系爭
協議書後，依系爭協議書約定將款項匯入其設於被上訴人銀行之
帳戶即可完成給付，無須被上訴人配合受領，被上訴人縱未將款
項沖償，亦不影響美揚公司清償效力，自無受領遲延問題，而美
揚公司僅清償四期，每期各十五萬元，自九十一年三月起即未再
依系爭協議書約定清償債務，應付給付遲延責任，其債務本金及
利息依系爭協議約定視為全部到期，至違約金仍依原借據所約定
內容定之。美揚公司向被上訴人借款一千一百萬元，除清償前述
六十萬元，尚有一千零四十萬元及如第一審判決附表一所示利息
、違約金未償，被上訴人於九十二年十月十四日就美揚公司於被
上訴人竹東分行帳戶存款四萬五千一百四十七元抵銷後，本金尚
有一千零三十五萬四千八百五十三元未為清償，被上訴人依協議
書、原借據請求美揚公司、戊○○、丙○○返還上開新台幣借款
及美金十三萬九千八百七十二元二角四分及如原判決附表一、二
所示之利息、違約金，洵屬正當。又甲○○等人雖非系爭協議書
之連帶保證人，仍應依原來保證契約與美揚公司、戊○○、丙○
○就上開債務本息、違約金負連帶清償之責等詞，為其判斷之基
礎。
按和解有使當事人所拋棄之權利消滅及使當事人取得和解契約所
訂明權利之效力，民法第七百三十七條定有明文。查美揚公司積
欠被上訴人竹東分行借款一千一百萬元及委任開發遠期信用狀墊
款美金十三萬九千八百七十二元二角四分，而於九十年九月間與
被上訴人竹東分行簽訂系爭協議書成立和解，美揚公司依系爭協
議書約定清償四期，自九十一年三月起始未依約清償，為原審確
定事實。依系爭協議書（一審卷八五頁）記載，被上訴人竹東分
行與美揚公司將上開借款及墊款折計為一千五百五十九萬七千六
百元，約定美揚公司應分五年攤還，其中第一年每月給付十五萬
元、第二年每月給付十六萬元、第三年每月給付十七萬元、第四
年每月給付十八萬元、第五年每月給付六十四萬元，合計應給付
一千五百六十萬元，利息則暫緩繳納，如未依約履行時，美揚公
司所有債務視為全部到期。則美揚公司依系爭協議書應以新台幣
清償，並自未依系爭協議書清償時起始負違約責任。原審遽命上
訴人依原來借貸契約及委任開發遠期信用狀契約分別以新台幣及
美金為清償，並溯自原來違約金起算日計算違約金，未說明其所
憑依據，自有判決不備理由之違法。又被上訴人於九十二年十月
十四日以其對美揚公司一千零四十萬元借款債權與美揚公司之存
款四萬五千一百四十七元為抵銷，亦為原審確定事實，惟原審仍
命上訴人以一千零四十萬元為本金計算利息、違約金，亦有未洽
。上訴意旨，指摘原判決不當，求予廢棄，非無理由。而被上訴
人為金融業者，於其所制定具有附合契約性質之授信約定書第十
三條第一項記載「立約人所保證之債務，如貴行（指被上訴人）
允許主債務人延期清償或分期清償時，應即以書面通知立約人，
立約人同意於貴行書面通知到達或視為到達時，仍續負全部債務
之保證責任」，其真意是否為被上訴人允許主債務人延期清償而
未即以書面通知最高限額保證契約之保證人時，該保證人即得依
民法第七百五十五條規定免負保證責任？又上訴人一再辯稱美揚
公司與被上訴人簽立系爭協議書後，被上訴人即派員欲取回系爭
協議書並告以毋庸再匯款云云，果係屬實，被上訴人是否預示拒
絕受領之意？則美揚公司依囑未再匯款，可否謂美揚公司應負遲
延責任？案經發回，宜一併研究注意及之。
據上論結，本件上訴為有理由。依民事訴訟法第四百七十七條第
一項、第四百七十八條第二項，判決如主文。
中    華    民    國  九十五  年    四    月  二十七  日
                      最高法院民事第八庭
                          審判長法官  朱  建  男
                                法官  顏  南  全
                                法官  許  澍  林
                                法官  鄭  傑  夫
                                法官  蘇  清  恭
      本件正本證明與原本無異
                                      書  記  官
中    華    民    國  九十五  年    五    月   十一   日
                                                   ｍ


司法院資訊處製作；財團法人民間司法改革基金會備份。
